ACORDAO-COMPLETO-2455318

ACÓRDÃO 18107/2021 ATA 37/2021 - SEGUNDA CÂMARA

VISTOS, relatados e discutidos estes autos referentes à Tomada de Contas Especial instaurada pelo Fundo Nacional de Desenvolvimento da Educação - FNDE, em razão da omissão no dever de prestar contas dos recursos repassados ao Município de Santo Antônio/RN, por força do Programa Nacional de Apoio ao Transporte do Escolar - Pnate, exercício de 2012.
ACORDAM os Ministros do Tribunal de Contas da União, reunidos em sessão da 2ª Câmara, ante as razões expostas pelo Relator, em: 
9.1. excluir o Sr. Luiz Franco Ribeiro do rol de responsáveis da presente TCE;
9.2. com fundamento nos arts. 1º, inciso I, 16, inciso III, alínea c, 19, caput, e 23, inciso III, da Lei 8.443/1992, julgar irregulares as contas do Sr. Gilson Geraldo de Oliveira e condená-lo ao pagamento do valor de R$ 11.319,25 (onze mil, trezentos e dezenove reais e vinte e cinco centavos) , atualizado monetariamente e acrescido dos juros de mora, calculados a partir de 30/11/2012 até o dia da efetiva quitação, fixando-lhe o prazo de 15 (quinze) dias, a contar da notificação, para comprovar, perante o Tribunal (art. 214, inciso III, alínea a, do Regimento Interno/TCU) , o recolhimento do débito ao Fundo Nacional de Desenvolvimento da Educação - FNDE, na forma da legislação em vigor.
9.3. aplicar ao Sr. Gilson Geraldo de Oliveira a multa prevista no art. 57 da Lei 8.443/1992, no valor de R$ 3.000,00 (três mil reais) , fixando-lhe o prazo de 15 (quinze) dias, a contar da notificação, para comprovar, perante o Tribunal (art. 214, inciso III, alínea a, do Regimento Interno/TCU) , o recolhimento da dívida ao Tesouro Nacional, atualizada monetariamente desde a data do presente Acórdão até a do efetivo recolhimento, caso paga após o vencimento, na forma da legislação em vigor;
9.4. autorizar, caso requerido, nos termos do art. 26 da Lei 8.443/1992 c/c o art. 217 do Regimento Interno/TCU, o parcelamento das dívidas em até 36 (trinta e seis) parcelas mensais e sucessivas, sobre as quais incidirão os correspondentes acréscimos legais (débito: atualização monetária e juros de mora; multa: atualização monetária) , esclarecendo ao responsável que a falta de pagamento de qualquer parcela importará no vencimento antecipado do saldo devedor, sem prejuízo das demais medidas legais;
9.5. autorizar desde logo a cobrança judicial das dívidas, com base no art. 28, inciso II, da Lei 8.443/1992, caso não atendida a notificação; 
9.6. enviar cópia deste Acórdão à Procuradoria da República no Estado do Rio Grande do Norte, com fundamento no art. 16, § 3º, da Lei 8.443/1992, bem como ao FNDE, para ciência.

Tomada de Contas Especial instaurada pelo Fundo Nacional de Desenvolvimento da Educação  FNDE em razão da omissão no dever de prestar contas dos recursos repassados ao Município Santo Antônio/RN, por força do Programa Nacional de Apoio ao Transporte do Escolar  Pnate, exercício de 2012.

Segunda Câmara

Município de Santo Antônio/RN.

3. Responsáveis: Gilson Geraldo de Oliveira (XXX.691.814-XX) e Luiz Franco Ribeiro (XXX.272.744-XX).

13.1. Ministros presentes: Bruno Dantas (Presidente), Augusto Nardes, Aroldo Cedraz e Raimundo Carreiro.
13.2. Ministros-Substitutos presentes: Marcos Bemquerer Costa (Relator) e André Luís de Carvalho.

MARCOS BEMQUERER

Trata-se da Tomada de Contas Especial instaurada pelo Fundo Nacional de Desenvolvimento da Educação - FNDE (peças 1-20) , contra o Sr. Gilson Geraldo de Oliveira, ex-Prefeito de Santo Antônio/RN na gestão de 2009 a 2012, e o Sr. Luiz Franco Ribeiro, Prefeito sucessor na gestão de 2013 a 2016, em face da não comprovação da regular aplicação dos recursos do Programa Nacional de Apoio ao Transporte Escolar - PNATE, no exercício de 2012.
2.	Transcrevo, a seguir, com os devidos ajustes de forma, a instrução da Secretaria de Controle Externo de Tomada de Contas Especial - Secex/TCE, constante da peça 59, por meio da qual os fatos atinentes a este processo estão circunstanciados: 
"HISTÓRICO 
4. 	Para a execução do PNATE/2012, o FNDE repassou, ao Município de Santo Antônio/RN, a importância de R$ 194.287,40, por meio de ordens bancárias (peça 3) . Os valores foram creditados na conta específica a partir de 3/4/2012 (peça 8, p. 4) , conforme quadro abaixo:
PNATE 2012
	Ensino Médio

	Ordem Bancária
	Valor (R$) 
	Data

	2012OB600052
	4.390,92
	30/3/2012

	2012OB600277
	4.390,92
	26/4/2012

	2012OB600379
	4.390,92
	15/5/2012

	2012OB600494
	4.390,92
	28/6/2012

	2012OB600684
	4.390,92
	31/7/2012

	2012OB600814
	4.390,92
	31/8/2012

	2012OB600915
	4.390,92
	28/9/2012

	2012OB601056
	4.390,92
	31/10/2012

	2012OB601166
	4.390,96
	30/11/2012

	Total 
	39.518,32 

	Ensino Fundamental

	Ordem Bancária
	Valor (R$) 
	Data

	2012OB600008
	15.199,36
	30/3/2012

	2012OB600266
	15.199,36
	26/4/2012

	2012OB600324
	15.199,36
	15/5/2012

	2012OB600500
	15.199,36
	28/6/2012

	2012OB600700
	15.199,36
	31/7/2012

	2012OB600778
	15.199,36
	31/8/2012

	2012OB600904
	15.199,36
	28/9/2012

	2012OB601083
	15.199,36
	31/10/2012

	2012OB601216
	15.199,31
	30/11/2012

	Total
	136.794,19

		Infantil

	Ordem Bancária
	Valor (R$) 
	Data

	2012OB600035
	1.997,21
	30/3/2012

	2012OB600194
	1.997,21
	26/4/2012

	2012OB600427
	1.997,21
	15/5/2012

	2012OB600525
	1.997,21
	28/6/2012

	2012OB600658
	1.997,21
	31/7/2012

	2012OB600738
	1.997,21
	31/8/2012

	2012OB600947
	1.997,21
	28/9/2012

	2012OB601062
	1.997,21
	31/10/2012

	2012OB601208
	1.997,21
	30/11/2012

	Total 
	17.974,89 

Total Geral            194.287,40 
5. 	O prazo para prestar contas encerrou-se em 30/4/2013 (peça 16, p. 1) , mas, até aquela data, não havia sido confirmado o envio da prestação de contas para o FNDE.
Fase Interna da TCE
6. 	Em 15/8/2013, por meio do Ofício 4955E/2013-SEOPC/COPRA/CGCAP/DIFIN/FNDE e Ofício 4956E/2013-SEOPC/FNDE (peça 10) , encaminhados pelo Sistema de Gestão de Prestação de Contas - SiGPC, o FNDE notificou o Sr. Luiz Franco Ribeiro, Prefeito sucessor (gestão 2013/2016) , em 9/5/2014 (AR peça 11, p. 1) , e o Sr. Gilson Geraldo de Oliveira, ex-Prefeito (gestão 2009/2012) , em 31/1/2017 (AR peça 11, p. 2) , respectivamente, acerca do não envio da prestação de contas, requerendo as providências devidas ou a devolução dos recursos.
7. 	Em 13/7/2017, diante do não saneamento da irregularidade apontada e da não devolução dos recursos, instaurou-se a pertinente Tomada de Contas Especial (peça 1) . Assim, no Relatório de TCE nº 381/2017 - DIREC/COTCE/CGCAP/DIFIN-FNDE/MEC (peça 16) , de 20/7/2017, concluiu-se que o prejuízo importaria no valor total dos recursos repassados, imputando-se a responsabilidade ao Sr. Gilson Geraldo de Oliveira, ex-Prefeito (gestão 2009/2012) , e ao Sr. Luiz Franco Ribeiro, Prefeito sucessor (gestão 2013/2016) , em razão da omissão no dever legal de prestar contas dos recursos repassados no âmbito do PNATE/2012. [Considerou-se caracterizada] a corresponsabilidade do Sr. Luiz Franco Ribeiro, visto que o prazo para prestação de contas encerrou-se em 30/04/2013, dentro do período de seu mandato, e não restou comprovada a adoção das medidas competentes de resguardo ao Erário (peça 16, p. 3, item 6) .
8. 	Em 1/12/2017, a Controladoria-Geral da União (peça 17) , por meio do Relatório de Auditoria nº 1.183/2017, , chegou às mesmas conclusões.
9.	      Após serem emitidos o Certificado de Auditoria, o Parecer do Dirigente de Controle Interno e o Pronunciamento Ministerial (peças 18, 19 e 20) , o processo foi remetido a esse Tribunal, em 13/12/2017.
Fase Externa da TCE
10.	    Em 3/7/2018, em instrução preliminar da SECEX-TCE (peça 23) , concluiu-se pela necessidade de citação do Sr. Gilson Geraldo de Oliveira, ex-Prefeito (gestão 2009/2012) e [de] audiência do Sr. Luiz Franco Ribeiro, Prefeito sucessor (gestão 2013/2016) , conforme transcrição abaixo:
'21. Diante do exposto, encaminhem-se os autos à consideração superior, propondo:
a) realizar a citação do Sr. Gilson Geraldo de Oliveira (...) , prefeito do município de Santo Antônio/RN, gestão 2009-2012, uma vez que, em face da omissão na prestação de contas, ele não logrou demonstrar a boa e regular aplicação dos recursos federais recebidos à conta do Programa Nacional de Apoio ao Transporte do Escolar (Pnate) , exercício 2012, com fundamento nos arts. 10, § 1º, e 12, inciso II, da Lei 8.443/1992, c/c o art. 202, inciso II, § 1º, do Regimento Interno do TCU, para que, no prazo de quinze dias, a contar do recebimento do ofício citatório, apresente alegações de defesa quanto à ocorrência abaixo indicada, em razão da conduta especificada, e/ou recolha, aos cofres do Fundo Nacional de Desenvolvimento da Educação (FNDE) , as importâncias abaixo indicadas, atualizadas monetariamente a partir das respectivas datas até o efetivo recolhimento, abatendo-se, na oportunidade, as quantias eventualmente ressarcidas, na forma da legislação em vigor:
Irregularidade: não comprovação da boa e regular aplicação dos recursos federais repassados ao município de Santo Antônio/RN, em face da omissão no dever de prestar contas dos valores transferidos, no âmbito do Programa Nacional de Apoio ao Transporte do Escolar (Pnate) , exercício 2012;
 (...) 
Responsável: Sr. Gilson Geraldo de Oliveira (... gestão 2009-2012) , então prefeito do município de Santo Antônio/RN. 
Conduta: em face da omissão na prestação de contas, cujo prazo encerrou-se em 30/4/2013, ele não logrou demonstrar a boa e regular aplicação dos recursos federais recebidos à conta do Programa Nacional de Apoio ao Transporte do Escolar (Pnate) , exercício 2012;
 (...) 
d) realizar a audiência do Sr. Luiz Franco Ribeiro (... gestão 2013-2016) , prefeito sucessor do município de Santo Antônio/RN, com fundamento nos arts. 10, § 1º, e 12, incisos I e III, da Lei 8.443/1992, c/c o art. 202, incisos I e III, do RI/TCU, para que, no prazo de quinze dias, apresente razões de justificativa quanto à omissão no dever de prestar contas dos recursos federais recebidos à conta do Programa Nacional de Apoio ao Transporte Escolar, no exercício de 2012, cujo prazo encerrou-se em 30/4/2013; 
Irregularidade: não cumprimento do prazo originalmente estipulado para prestação de contas; 
Conduta: descumprir o prazo originalmente estipulado para prestação de contas dos recursos federais recebidos à conta do Programa Nacional de Apoio ao Transporte Escolar, no exercício de 2012, cujo prazo encerrou-se em 30/4/2013;'
11.		Em cumprimento ao pronunciamento da unidade (peça 25) , foram efetuadas as comunicações, nos moldes adiante:
	Ofício/Edital
	Data do Ofício
	Data de Recebimento do Ofício
	Nome do Recebedor do Ofício
	Observação
	Fim do Prazo para defesa

	Ofício 703/2018-TCU/SECEX-TCE (peça 26) .
	30/7/2018
	16/8/2018
 (peça 28) 
	 (sic) Gomes da Silva
	Pesquisa realizada na Base de Dados da Receita Federal (peça 31) .
	31/8/2018

	Ofício 875/2018-TCU/SECEX-TCE (peça 27) 
	30/7/2018
	16/8/2018 (peça 29) 
	Raulison de (sic) Ribeiro.
	Não há pesquisa nos autos.
	31/8/2018

ALEGAÇÕES DE DEFESA
Gilson Geraldo de Oliveira (gestão 2009/2012) 
12.	Transcorrido o prazo regimental, o Sr. Gilson Geraldo de Oliveira, ex-Prefeito (gestão 2009/2012) permaneceu silente.
Luiz Franco Ribeiro (gestão 2013/2016) 
13.	Por outro lado, o Sr. Luiz Franco Ribeiro, Prefeito sucessor (gestão 2013/2016) , em 27/8/2018 (dentro do prazo para apresentação de defesa) , compareceu aos autos e apresentou suas alegações (peça 30) . Informa que adotou medidas de resguardo ao Erário, uma vez que diante da ausência da documentação necessária para prestação e contas do PNATE/2012, o município deu início a duas ações judiciais, perante a 4ª e 5ª Varas Federais de Natal (peça 30, p. 1) .
14.	Informou também que o objeto da presente TCE já foi oportunamente deflagrado pelo FNDE, através da Tomada de Contas Especial n° 23034.025377/2017-36, objetivando apurar a regularidade dessa prestação de contas (peça 30, p. 1) , cuja instauração foi precedida do Ofício 36/2014 GP, enviado [por ele] próprio, em 5/4/2014, comunicando ao FNDE da impossibilidade de ser realizada a prestação de contas, em razão da ausência da documentação necessária (peça 30, p. 2 e 5) . Acrescentou que tal ofício foi protocolado em 18/2/2018, perante o TCU, localizado no Estado do Rio Grande do Norte, demonstrando que não foi omisso no tocante à prestação de contas do PNATE/2012.
15.	Em anexo, juntou diversos documentos comprobatórios, dentre eles o DESPACHO da Procuradoria da República no Rio Grande do Norte (peça 30, p. 73/76) , emitido em 3/4/2017, com relação ao Inquérito Civil 1.28.000.000397/2014-15, que analisou a defesa de seu antecessor, o Sr. Gilson Geraldo de Oliveira, ex-Prefeito (gestão 2009/2012) , apresentada em 7/4/2014 (peça 30, p. 28/29) .
16.	Na análise da documentação apresentada pelo responsável em sua defesa, a Procuradoria constatou que o Conselho do FUNDEB reprovou as contas do PNATE/2012, conforme transcrição abaixo (peça 30, p. 75, item 9) :
'7.	O inquérito civil foi instaurado com o escopo de apurar a não localização dos documentos pertinentes à prestação de contas dos recursos federais oriundos do PNATE, exercício de 2012, transferidos ao Município de Santo Antônio/RN. Tal fato teria impossibilitado o sucessor da Chefia do Poder Executivo Municipal, LUIZ FRANCO RIBEIRO, cujo mandato letivo compreendeu os anos 2013 a 2016, de prestar contas dos recursos aplicados.
8.	No caso vertente, o ex-Prefeito Municipal GILSON GERALDO DE OLIVEIRA, ao ser questionado sobre os fatos, contrapôs as informações prestadas pela Administração Municipal, afirmando que, após o encerramento do seu mandato, os documentos referentes ao PNATE/2012 foram deixados na Secretaria de Finanças e no arquivo municipal. Para lastrear tal assertiva, juntou documentos de fls. 19/36, nos quais constam os extratos de lançamentos do ano de 2012, elaborados pela Secretaria Municipal de Finanças, com movimentações econômicofinanceiras da conta nº 144231, Banco do Brasil S/S, em alusão ao PNATE.
9.	Por outro lado, o Ofício nº 001/2014 (fl.10) , da Secretaria de Educação do Município de Santo Antônio/RN, indica que a citada prestação de contas foi reprovada pelo Conselho do FUNDEB, em razão das irregularidades identificadas pelo contador, explicitadas no relatório de fls. 11/12.
10.	O cotejo dos extratos de lançamentos efetuados pela Secretaria Municipal de Finanças, com base nos documentos apresentados por GILSON GERALDO DE OLIVEIRA (cf. fls. 19/36) , e das constatações indicadas no relatório de fls. 11/12, elaborado pelo escritório de contabilidade que prestou assessoria ao Município de Santo Antônio/RN, permitiu concluir que, de fato, não há registro de lançamento no dia 12 (doze) de fevereiro, no valor de R$ 18.074, 39 (...) ; não há registro de lançamento no dia 13 (treze) de abril, no valor de R$ 21.775,07 (...) ; não foram enviados os extratos dos meses de outubro e dezembro de 2012.
11.	A seu turno, o débito dos valores vinculados à cobrança de tarifas bancárias, exigidas nos meses de fevereiro, abril e agosto de 2012, indicam tão somente débitos automáticos representativos dos custos dos respectivos serviços bancários. Por último, os débitos lançados no mês de maio, apontados no relatório de fls. 11/12, foram regularmente registrados pela Secretaria Municipal de Finanças.
12.	Da análise dos autos, depreende-se que algumas inconsistências relatadas pela administração municipal encontram respaldo, haja vista a ausência de registro nos extratos de lançamento da Secretaria Municipal de Finanças, devendo tal circunstância ser esclarecida pelo gestor municipal à época dos fatos, a quem se atribui a responsabilidade pela aplicação dos recursos.
13.	Ante o exposto, oficie-se novamente ao ex-Prefeito do Município de Santo Antônio/RN, GILSON GERALDO DE OLIVEIRA, para que se manifeste detalhadamente sobre as inconsistências apontadas no relatório de fls. 11/12, que foram analisadas acima, devendo, para tanto, apresentar comprovantes do processamento e aplicação das despesas indicadas ou a certificação de que essa documentação foi efetivamente entregue ao sucessor ao cargo de prefeito, mediante recibo discriminado. O ofício deve seguir com cópia deste expediente e do relatório de fls. 11/12.'
Nota Técnica do FNDE
17.	Em 22/11/2018, a SECEX-RN recebeu do FNDE o Ofício 5541/2018/DIMOC/COTCE/CGAPC/DIFIN/FNDE (peça 32) , emitido em 1/3/2018, informando que a prestação e contas do PNATE/2012 foi apresentada pelo gestor na época. Conforme consta no SiGPC (peça 57) , a prestação de contas foi apresentada pelo Sr. Josimar Custódio Ferreira, Prefeito (gestão 2017-2020) , em 16/9/2017 (anteriormente à citação do TCU) .
18.	Em 12/3/2019, em nova instrução por este Tribunal (peça 33) , constatou-se que a prestação de contas do PNATE/2012 ainda se encontrava aguardando a emissão da nota técnica pelo FNDE. Assim, concluiu-se pela necessidade de realizar diligência ao FNDE nos seguintes termos:
'20. Diante do exposto, submetem-se os autos à consideração superior, propondo realizar diligência ao Fundo Nacional de Desenvolvimento da Educação, com fundamento nos artigos 10, § 1º, e 11 da Lei 8.443/1992 c/c o art. 157 do RI/TCU, para que, no prazo de 30 (trinta dias) , sejam encaminhados os seguintes documentos e informações com vistas ao saneamento e subsídio na análise da prestação de contas intempestivamente apresentada pela atual gestão do município de Santo Antônio/RN, no âmbito do Programa Nacional de Apoio ao Transporte do Escolar (Pnate) , exercício 2012:
a) Cópia de Nota Técnica a ser expedida em face da prestação de contas intempestiva, conforme noticiado a este Tribunal de Contas da União por conduto do Oficio n° 5541/2018/DIMOC/COTCE/CGAPC/DIFIN-FNDE;
b) Informações sobre a pertinência e a possibilidade de os documentos oferecidos servirem de subsídio ao exame de mérito por parte do TCU.'
19.	Após pronunciamento da unidade (peça 35) , em 25/3/2019, e despacho do Relator (peça 36) , em 26/3/2019, o FNDE foi notificado a apresentar a nota técnica referente ao PNATE/2012, através do Ofício 2907/2019-TCU/Seproc, de 24/5/2019 (peça 37 - AR peça 38) .
20.	Em 5/7/2019, através do Ofício nº 24234/2019/DIADE/CGAPC/DIFIN/FNDE (peça 39) , o FNDE informou que foi emitida a Nota Técnica 37/2019 - DAESP/COPRA/CGAPC/DIFIN, porém, não foi encaminhada a cópia do documento em anexo. A comunicação foi reiterada pelo setor de comunicações processuais do TCU, conforme Ofício 1834/2019-TCU/Seproc (peça 41) , de 2/8/2019, [o qual] emitiu despacho de conclusão em 12/9/2019 (peça 45) .
21.	Em 22/5/2020, foi emitido despacho do Relator (peça 55) , em concordância com o pronunciamento da unidade (peças 53 e 54) , que determinou o desentranhamento das peças 48-52, uma vez que não pertenciam ao presente processo, TC Processo 034.877/2017-7, mas sim ao TC Processo 018.531/2019-9.
22.	Em 22/6/2020, em consulta ao SiGPC, juntou-se aos autos a Nota Técnica 37/2019 - DAESP/COPRA/CGAPC/DIFIN (peça 56) , cuja conclusão foi pela insuficiência da documentação apresentada para fins de aprovação da prestação de contas (peça 56, p. 5, item 6) .
23.	Inicialmente, a nota técnica constatou que a documentação apresentada, ainda que intempestivamente, atendeu aos requisitos estabelecidos na Resolução CD/FNDE nº 12/2011 (peça 56, p. 3, item 5.2) .
24.	No entanto, na análise financeira, foram constatadas as seguintes ocorrências, conforme transcrição:
'5.3.1. Ao analisar o Demonstrativo da Receita e da Despesa [análise financeira] constatou:
a) Foi identificado crédito na conta corrente (Banco do Brasil, Agência 1366-8, Conta 14423-1) do programa, não constatado como transferência do FNDE, na importância de R$ 258,00, valor este não declarado na prestação de contas analisada.
b) O valor equivalente ao 'rendimento de aplicação financeira' declarado na prestação de contas analisada, de R$ 0,00, diverge do rendimento apurado na conta específica do programa (Banco do Brasil, Agência 1366-8, conta 14423-1) , de R$ 258,00.
c) O valor referente à 'receita total' declarado na prestação de contas do PNAE - 2012, de R$ 215.660,32, diverge do somatório das receitas apuradas nas contas do programa, de R$ 216.740,79. 
d) O valor correspondente à 'despesa liquidada' declarado no demonstrativo da receita e da despesa, de R$ 203.761,99, diverge da despesa efetuada no programa no exercício de 2012, na quantia de R$ 215.081,24, conforme apurado nos extratos bancários da conta específica do programa (Banco do Brasil, Agência 1366-8, conta 14423-1) .
                                              Valor não comprovado
	Data do débito*
	Valor (R$) 

	30/11/2012
	11.319,25

 (*) Considerando que não foi possível identificar o dia em que ocorreu a despesa, os recursos devem ser atualizados, para efeito de devolução, a partir da data da última ordem bancária creditada na conta do programa, em conformidade com o disposto no inciso I do art. 9º da Instrução Normativa nº 76/2016-TCU, uma vez que essa estimativa é a menos onerosa ao gestor faltoso, evitando assim o enriquecimento sem causa da União.
5.3.2. Ao verificar os extratos bancários da conta específica do programa constatou-se que houve pagamentos de tarifas bancárias, em desacordo com a Resolução CD/FNDE nº 12, de 17 de março de 2011.
 (...) 
5.4. Nos termos do Despacho, SEI nº 1083134, os autos foram encaminhados à Diretoria de Ações Educacionais - DIRAE, para pronunciamento quanto ao alcance do objeto e dos objetivos pactuados com base nos termos da Resolução CD/FNDE nº 12/2011.
5.5. Após análise sob o aspecto técnico da prestação de contas, a Coordenação de Apoio ao Transporte do Escolar - COATE emitiu o Parecer nº 511/2018/COATE/CGAME/DIRAE, SEI nº 1096396, manifestando-se pela aprovação com ressalvas da prestação de contas, [nos termos seguintes]: 
'3. CONCLUSÃO: 
3.1. Tendo em vista o disposto neste Parecer e considerando que a execução do Programa não atendeu à totalidade dos dispositivos técnicos estabelecidos pela Resolução CD/FNDE nº 12/2011, haja vista os apontamentos constantes do item 2, que não evidenciam prejuízo ao erário, mas que demonstram impropriedades e/ou irregularidades que ensejam ressalva, sugerimos: 
3.2. Aprovação com ressalvas da prestação de contas da Prefeitura Municipal de Santo Antônio/RN referente ao exercício de 2012, no tocante à análise técnica de execução do Programa, em razão de: 
a) Falta de infraestrutura e condições materiais adequadas disponibilizadas pela Entidade Executora para o funcionamento do CACS; 
b) Atuação deficiente do Conselho de Controle Social; 
c) Não realiza a verificação de rotas ou percursos e nos veículos do transporte escolar; 
d) Não realiza acompanhamento da execução do PNATE; 
e) Veículos não possuem equipamentos obrigatórios de segurança para o transporte escolar; 
f) (CACS-FUNDEB) não se reúne para avaliar a execução do transporte escolar; 
g) Não são disponibilizados veículos e combustível para deslocamento do (CACS-FUNDEB) .
6. CONCLUSÃO 
6.1. Diante do exposto, esta Autarquia manifesta-se pela insuficiência da documentação apresentada para fins de aprovação das contas, tendo em vista o exposto no item 5.'
25.	A Nota Técnica registrou ainda que o pagamento indevido de tarifas bancárias totalizou o valor original de R$ 696,37, debitadas em datas diversas ao longo do ano de 2012, conforme quadro demonstrativo de peça 56, p. 4, item 5.3.2.
ANÁLISE DOS PRESSUPOSTOS DE PROCEDIBILIDADE DA IN/TCU 71/2012
26.	Verifica-se que não houve o transcurso de mais de dez anos desde o fato gerador sem que tenha havido a notificação dos responsáveis pela autoridade administrativa federal competente (art. 6º, inciso II, c/c art. 19, da IN/TCU 71/2012, modificada pela IN/TCU 76/2016) , uma vez que os recursos foram transferidos no exercício 2012, a omissão na prestação de contas se concretizou em 30/4/2013 (peça 16, p. 1) e os responsáveis foram notificados sobre a omissão pela autoridade administrativa competente conforme segue abaixo:
26.1. 	O Sr. Luiz Franco Ribeiro, Prefeito sucessor (gestão 2013/2016) , foi notificado em 9/5/2014 (AR peça 11, p. 1) , por meio do ofício 4955E/2013-SEOPC/COPRA/CGCAP/DIFIN/FNDE (peça 10) .
26.2. O Sr. Gilson Geraldo de Oliveira, ex-Prefeito (gestão 2009/2012) , foi notificado em 31/1/2017 (AR peça 11, p. 2) , por meio do Ofício 4956E/2013-SEOPC/COPRA/CGCAP/DIFIN/FNDE (peça 10) .
27.	Verifica-se que o valor original de R$ 194.287,40 (peça 16, p. 5, item 11) , é superior a R$ 100.000,00, na forma estabelecida conforme os arts. 6º, inciso I, e 19, da IN/TCU 71/2012, modificada pela IN/TCU 76/2016.
28.	A tomada de contas especial está, assim, devidamente constituída e em condição de ser instruída.
29.	Em atendimento ao item 9.4, do Acórdão 1772/2017-TCU-Plenário (Relator MinistroSubstituto Augusto Sherman Cavalcanti) , foi efetuada pesquisa no sistema processual do TCU, e não foram encontradas tomadas de contas especiais em tramitação com débitos imputáveis ao responsável com valores inferiores ao fixado no art. 6º, inciso I, da Instrução Normativa TCU 71/2012.
EXAME TÉCNICO 
Da validade das notificações
30.	Preliminarmente, cumpre tecer breves considerações sobre a forma como são realizadas as comunicações processuais no TCU. A esse respeito, destacam-se o art. 179 do Regimento Interno/TCU (Resolução 155, de 4/12/2002) e os arts. 3 e 4º, inciso III, § 1º, da Resolução TCU 170, de 30 de junho de 2004, in verbis:
	[Regimento Interno/TCU]
'Art. 179. A citação, a audiência ou a notificação, bem como a comunicação de diligência, farse-ão:
I - mediante ciência da parte, efetivada por servidor designado, por meio eletrônico, fac-símile, telegrama ou qualquer outra forma, desde que fique confirmada inequivocamente a entrega da comunicação ao destinatário;
II - mediante carta registrada, com aviso de recebimento que comprove a entrega no endereço do destinatário;
III - por edital publicado no Diário Oficial da União, quando o seu destinatário não for localizado.'
[Resolução TCU 170/2004]
'Art. 3º As comunicações serão dirigidas ao responsável, ou ao interessado, ou ao dirigente de órgão ou entidade, ou ao representante legal ou ao procurador constituído nos autos, com poderes expressos no mandato para esse fim, por meio de:
I - correio eletrônico, fac-símile ou telegrama;
II - servidor designado;
III - carta registrada, com aviso de recebimento;
IV - edital publicado no Diário Oficial da União, quando o seu destinatário não for localizado, nas hipóteses em que seja necessário o exercício de defesa.
Art. 4º. Consideram-se entregues as comunicações:
I - efetivadas conforme disposto nos incisos I e II do artigo anterior, mediante confirmação da ciência do destinatário;
II - realizadas na forma prevista no inciso III do artigo anterior, com o retorno do aviso de recebimento, entregue comprovadamente no endereço do destinatário;
III - na data de publicação do edital no Diário Oficial da União, quando realizadas na forma prevista no inciso IV do artigo anterior.
§ 1º O endereço do destinatário deverá ser previamente confirmado mediante consulta aos sistemas disponíveis ao Tribunal ou a outros meios de informação, a qual deverá ser juntada ao respectivo processo.'
31.	Bem se vê, portanto, que a validade da citação via postal não depende de que o aviso de recebimento seja assinado pelo próprio destinatário da comunicação, o que dispensa, no caso em tela, a entrega do AR em 'mãos próprias'. A exigência da norma é no sentido de o Tribunal verificar se a correspondência foi entregue no endereço correto, residindo aqui a necessidade de certeza inequívoca.
32.	Não é outra a orientação da jurisprudência do TCU, conforme se verifica dos julgados a seguir transcritos:
'São válidas as comunicações processuais entregues, mediante carta registrada, no endereço correto do responsável, não havendo necessidade de que o recebimento seja feito por ele próprio.' (Acórdão 3648/2013-TCU-Segunda Câmara, Relator Ministro José Jorge) 
'É prescindível a entrega pessoal das comunicações pelo TCU, razão pela qual não há necessidade de que o aviso de recebimento seja assinado pelo próprio destinatário. Entregandose a correspondência no endereço correto do destinatário, presume-se o recebimento da citação.' (Acórdão 1019/2008-TCU-Plenário, Relator Ministro Benjamin Zymler) 
As comunicações do TCU, inclusive as citações, deverão ser realizadas mediante Aviso de Recebimento - AR, via Empresa Brasileira de Correios e Telégrafos, bastando para sua validade que se demonstre que a correspondência foi entregue no endereço correto. (Acórdão 1526/2007-TCU-Plenário, Relator Ministro Aroldo Cedraz) .
33.	A validade do critério de comunicação processual do TCU foi referendada pelo Supremo Tribunal Federal, nos termos do julgamento do MS-AgR 25.816/DF, por meio do qual se afirmou a desnecessidade da ciência pessoal do interessado, entendendo-se suficiente a comprovação da entrega do 'AR' no endereço do destinatário:
'EMENTA: AGRAVO REGIMENTAL. MANDADO DE SEGURANÇA. DESNECESSIDADE DE INTIMAÇÃO PESSOAL DAS DECISÕES DO TRIBUNAL DE CONTAS DA UNIÃO. ART. 179 DO REGIMENTO INTERNO DO TCU. INTIMAÇÃO DO ATO IMPUGNADO POR CARTA REGISTRADA, INICIADO O PRAZO DO ART. 18 DA LEI nº 1.533/51 DA DATA CONSTANTE DO AVISO DE RECEBIMENTO. DECADÊNCIA RECONHECIDA. AGRAVO IMPROVIDO.
O envio de carta registrada com aviso de recebimento está expressamente enumerado entre os meios de comunicação de que dispõe o Tribunal de Contas da União para proceder às suas intimações.
O inciso II do art. 179 do Regimento Interno do TCU é claro ao exigir apenas a comprovação da entrega no endereço do destinatário, bastando o aviso de recebimento simples.'
34.	No caso vertente, a citação do Sr. Gilson Geraldo de Oliveira, ex-Prefeito (gestão 2009/2012) se deu em endereço proveniente de pesquisas realizadas pelo TCU no sítio eletrônico da Receita Federal. A entrega do ofício citatório nesse endereço ficou comprovada (peça 28) .
35.	Nos processos do TCU, a revelia não leva à presunção de que seriam verdadeiras todas as imputações levantadas contra os responsáveis, diferentemente do que ocorre no processo civil, em que a revelia do réu opera a presunção da verdade dos fatos narrados pelo autor. Dessa forma, a avaliação da responsabilidade do agente não pode prescindir da prova existente no processo ou para ele carreada.
36.	Ao não apresentar sua defesa, o responsável deixou de produzir prova da regular aplicação dos recursos sob sua responsabilidade, em afronta às normas que impõem aos gestores públicos a obrigação legal de, sempre que demandados pelos órgãos de controle, apresentar os documentos que demonstrem a correta utilização das verbas públicas, a exemplo do contido no art. 93 do Decreto-Lei 200/67: 'Quem quer que utilize dinheiros públicos terá de justificar seu bom e regular emprego na conformidade das leis, regulamentos e normas emanadas das autoridades administrativas competentes.'
37.	Mesmo as alegações de defesa não sendo apresentadas, considerando-se o princípio da verdade real, procurou-se buscar, em manifestações do responsável na fase interna desta Tomada de Contas Especial, se havia algum argumento que pudesse ser aproveitado a seu favor. No entanto, o Sr. Gilson Geraldo de Oliveira (...) , ex-Prefeito de Santo Antônio/RN (gestão 2009/2012) , não se manifestou na fase interna, não havendo nenhum argumento que pudesse ser analisado e posteriormente servir para afastar as irregularidades apontadas.
38.	Vale ressaltar que a pretensão punitiva do TCU, conforme Acórdão 1441/2016-TCU-Plenário, que uniformizou a jurisprudência acerca dessa questão, subordina-se ao prazo geral de prescrição indicado no art. 205 do Código Civil, que é de 10 anos, contado da data de ocorrência da irregularidade sancionada, nos termos do art. 189 do Código Civil, sendo este prazo interrompido pelo ato que ordenar a citação, a audiência ou a oitiva do responsável. No caso em exame, não ocorreu a prescrição, uma vez que a omissão da prestação de contas ocorreu em 30/4/2013 e o ato de ordenação da citação ocorreu em 3/7/2018 (peça 25) .
39.	Em se tratando de processo em que a parte interessada não se manifestou acerca das irregularidades imputadas, não há elementos para que se possa efetivamente aferir e reconhecer a ocorrência de boa-fé na conduta do Sr. Gilson Geraldo de Oliveira (...) , ex-Prefeito de Santo Antônio/RN (gestão 2009/2012) , podendo este Tribunal, desde logo, proferir o julgamento de mérito pela irregularidade das contas, conforme nos termos dos §§ 2º e 6º do art. 202 do Regimento Interno do TCU. (Acórdão 2064/2011-TCU-Primeira Câmara (Relator Ministro Ubiratan Aguiar) , 6.182/2011-TCU-1ª Câmara (Relator Ministro-Substituto Weder de Oliveira) , 4.072/2010-TCU-1ª Câmara (Relator Ministro Valmir Campelo) , 1.189/2009-TCU-1ª Câmara (Relator Ministro-Substituto Marcos Bemquerer Costa) , 731/2008-TCU-Plenário ( Relator Ministro-Substituto Aroldo Cedraz) .
40.	Dessa forma, o Sr. Gilson Geraldo de Oliveira (...) , ex-Prefeito de Santo Antônio/RN (gestão 2009/2012) deve ser considerado revel, nos termos do art. 12, § 3º, da Lei 8.443/1992, devendo as [suas] contas serem julgadas irregulares, condenando-o ao débito apurado no parágrafo 24 desta instrução, e aplicando-lhe a multa prevista no art. 57 da Lei 8.443/1992.
Análise das Justificativas do Sr. Luiz Franco Ribeiro (gestão 2013/2016) e Demais Elementos
41.	As alegações de defesa apresentadas pelo Prefeito sucessor (parágrafos 13 a 16) demonstraram que o responsável adotou medidas para proteger o erário, primeiramente em 5/4/2014, quando comunicou ao FNDE a impossibilidade de formalizar a prestação de contas em razão da ausência de documentos (peça 30, p. 2 e 5) .
42.	Posteriormente, por ocasião da representação formulada junto ao Ministério Público Federal, em abril de 2017 - Inquérito Civil 1.28.000.000397/2014-15. Naquele procedimento, foram feitas verificações e se constataram diversas inconsistências no âmbito financeiro e documental, tendo sido reprovadas pelo contador que efetuou o exame. Também se atentou para o Ofício nº 001/2014, da Secretaria de Educação do Município de Santo Antônio/RN, indicando que a citada prestação de contas foi reprovada pelo Conselho do FUNDEB, em razão das irregularidades identificadas pelo contador.
43.	As averiguações levadas a efeito pela Procuradoria da República no Rio Grande do Norte (peça 30, p. 73/76) levaram o Procurador da República Ronaldo Sérgio Chaves Fernandes a emitir Despacho, em 3/4/2017, nestes termos:
'13.  Ante o exposto, oficie-se novamente ao ex-Prefeito do Município de Santo Antônio/RN, GILSON GERALDO DE OLIVEIRA, para que se manifeste detalhadamente sobre as inconsistências apontadas no relatório de fls. 11/12, que foram analisadas acima, devendo, para tanto, apresentar comprovantes do processamento e aplicação das despesas indicadas ou a certificação de que essa documentação foi efetivamente entregue ao sucessor ao cargo de prefeito, mediante recibo discriminado. O ofício deve seguir com cópia deste expediente e do relatório de fls. 11/12.' (grifos nossos) 
44.	Desta feita, entende-se que não houve desídia por parte do prefeito sucessor no dever de prestar contas dos recursos do PNATE/2012. Assim, considerando também que não geriu recursos do programa, somos por acolher suas razões de justificativa, julgando suas contas regulares, dando-lhe quitação.
45.	Em relação à Nota Técnica do FNDE nº 37/2019 - DAESP/COPRA/CGAPC/DIFIN (peça 56) , tem-se que sua conclusão foi pela insuficiência da documentação apresentada para fins de aprovação da prestação de contas (peça 56, p. 5, item 6) .
46.	Outras irregularidades não constituidoras de dano ao erário foram identificadas (item 3.1 do Parecer nº 511/2018/COATE/CGAME/DIRAE, SEI nº 109639 - referência na Nota Técnica à peça 56, p. 5) , contudo, restou somente não comprovado um valor de R$ 11.319,25, que é imputável ao gestor dos recursos, Sr. Gilson Geraldo de Oliveira (gestão 2009/2012) , a ser atualizado monetariamente a partir do último repasse, em 30/11/2012.
47.	Esse gestor não se manifestou ao longo da apuração desta TCE, inclusive permanecendo revel, não existindo nos autos elementos que possam afastar sua responsabilidade pelo débito ora quantificado.
48.	Isto posto, a apresentação intempestiva das contas, em relação às quais constatou-se omissão por decurso de prazo, e as inconsistências constatadas ao seu exame, não elidem as irregularidades verificadas pelo repassador. Consequentemente, não se afastam as irregularidades e o débito imputados ao Sr. Gilson Geraldo de Oliveira (...) , ex-Prefeito de Santo Antônio/RN (gestão 2009/2012) .
49.	Releva consignar que a conduta do responsável, consistente nas irregularidades: (1)  não comprovação da boa e regular aplicação dos recursos federais repassados em face de despesas não justificadas na prestação de contas; e (2) ausência de comprovação do nexo causal entre os valores recebidos e as despesas pagas, impossibilita atestar a regularidade ou legalidade da aplicação dos recursos.
50.	É dever do gestor público prestar contas adequadamente dos recursos que administra e observar procedimentos metodológicos regulamentados, que viabilizam entender o modus operandi da gestão e estabelecer o nexo causal na aplicação do numerário. Ao causar desordem financeira, configurou-se violação não só às regras legais, mas também aos princípios basilares da administração pública.
51.	Outrossim, consoante se vê no bojo do Acórdão 2050/2016-TCU-Segunda Câmara e do Acórdão 10669/2015-TCU-Segunda Câmara, quanto à garantia de que foi facultada ao responsável a ampla defesa acerca das irregularidades identificadas após a apresentação dos elementos depois da citação, entende-se que a notificação contida no ofício contemplou a obrigatoriedade de que fosse demonstrada integralmente a correta aplicação dos recursos transferidos. O expediente citatório (peça 26, p. 1) informou expressamente que os documentos eventualmente apresentados a título de prestação de contas deveriam estar de acordo com as exigências legais e regulamentares e vir acompanhados de argumentos de fato e de direito, de elementos comprobatórios das despesas e da regular aplicação dos recursos federais geridos e de justificativa para a omissão no dever de prestar contas no prazo estabelecido.
52.	Por oportuno, tendo em vista a similitude com o caso ora em análise, veja-se o excerto do Voto do Ministro-Substituto Marcos Bemquerer Costa, condutor do Acórdão 10669/2015-TCU-Segunda Câmara:
'9. Consoante se nota do ofício citatório endereçado ao responsável, ele foi citado em função da omissão no dever de prestar contas, bem como da não comprovação da boa e regular aplicação dos recursos conveniados. Como constou de forma expressa no ofício de citação, a documentação que eventualmente fosse encaminhada a título de prestação de contas deveria guardar consonância com as normas legais e regulamentares, além de apresentar justificativa para a multicitada omissão no dever de prestar contas.'
53.	Assim, não há que se falar em prejuízo ao contraditório e à ampla defesa que ensejem a obrigação de citar o responsável novamente por essas irregularidades, visto ser obrigação dele demonstrar cabalmente a correta utilização dos valores que lhe foram confiados, o que não ocorreu no presente caso.
54.	Por derradeiro, alvitra-se julgar as contas irregulares e aplicar ao responsável a multa prevista no art. 57 da Lei Orgânica do TCU.
CONCLUSÃO
55.	Da análise dos documentos presentes nos autos, verifica-se que o Sr. Gilson Geraldo de Oliveira (...) , ex-Prefeito de Santo Antônio/RN (gestão 2009/2012) , era a pessoa responsável pela gestão dos recursos federais recebidos por meio do Programa Nacional de Apoio ao Transporte do Escolar (PNATE) , exercício 2012. O Sr. Luiz Franco Ribeiro (...) , ex-Prefeito (gestão 2013/2016) , era o responsável pela apresentação da prestação de contas por meio do SiGPC, nos termos da Súmula 230 do TCU, tendo o prazo final da aludida prestação de contas expirado em 30/4/2013 (peça 16, p. 1) . No entanto, o primeiro não se manifestou nos autos, e constitui-se no responsável pelo prejuízo apurado nesta Tomada de Contas Especial. O segundo tomou as medidas necessárias para o resguardo do erário.
56.	Verifica-se que foi dada oportunidade de defesa aos agentes responsabilizados, em obediência aos princípios constitucionais que asseguram o direito ao contraditório e à ampla defesa (art. 5, inciso LV, da Constituição Federal) , tendo em vista as notificações realizadas por intermédio dos Ofícios 4955E/2013-Seopc/Copra/CGCap/Difin/FNDE e 4956E/2013-Seopc/Copra/CGCap/Difin/ FNDE (peça 10) e respectivos Avisos de Recebimento (peça 11) .
57.	Como restaram caracterizadas irregularidades na prestação de contas, também se verificou a não comprovação da boa e regular aplicação dos recursos objeto deste processo. Nesse diapasão, cabe ressaltar que é pacífica a jurisprudência deste Tribunal no sentido de que compete ao gestor o ônus de provar a aplicação regular dos recursos que lhe foram confiados (vide Acórdãos do Plenário: 974/2018 (Relator Ministro Bruno Dantas) e 511/2018 (Relator Ministro Aroldo Cedraz) ; da Pimeira Câmara: 3875/2018 (Relator Ministro Vital do Rêgo) , 1983/2018 e 1294/2018 (Relator Ministro Bruno Dantas) ; e da Segunda Câmara: 3200/2018  2512/2018 e 2014/2018 (Relator Ministro Aroldo Cedraz) , 2384/2018  e 901/2018 (Relator Ministro José Múcio Monteiro) , entre outros.
PROPOSTA DE ENCAMINHAMENTO
58.	Diante do exposto, encaminhem-se os autos à consideração superior, propondo:
	a) considerar revel o Sr. Gilson Geraldo de Oliveira (...) , ex-Prefeito do Município de Santo Antônio/RN (gestão 2009/2012) , para todos os efeitos, dando-se prosseguimento ao processo, com fulcro no art. 12, § 3º, da Lei n. 8.443/92;
	b) acolher as razões de justificativa do Sr. Luiz Franco Ribeiro (...) , ex-Prefeito do Município de Santo Antônio/RN (gestão 2013/2016) ;
	c) julgar REGULARES, nos termos do arts. 1º, inciso I, e 16, inciso I, e 23, inciso I, da Lei 8.443/1992, c/c os arts. 1º, inciso I, 207 e 214, inciso I, do Regimento Interno/TCU, as contas do Sr. Luiz Franco Ribeiro (...) , dando-lhe quitação plena;
	d) julgar IRREGULARES, nos termos dos arts. 1º, inciso I, 16, inciso III, alínea 'b', § 2º, da Lei 8.443/92 c/c os arts. 19 e 23, inciso III, da mesma Lei, e com arts. 1º, inciso I, 209, inciso II, 210 e 214, inciso III, do Regimento Interno/TCU, as contas do Sr. Gilson Geraldo de Oliveira (...) , ex-Prefeito do Município de Santo Antônio/RN (gestão 2009/2012) , condenando-o ao pagamento da importância a seguir especificada, atualizada monetariamente e acrescida dos juros de mora, calculados a partir da data discriminada até a data da efetiva quitação do débito, fixando-lhe o prazo de quinze dias, para que comprove, perante o Tribunal, o recolhimento da referida quantia aos cofres do Fundo Nacional de Desenvolvimento da Educação (FNDE) , nos termos do art. 23, inciso III, alínea 'a', da citada lei;
Valor original do débito, em 30/11/2012: R$ 11.319,25;
	e) aplicar ao Sr. Gilson Geraldo de Oliveira (...) , a multa prevista no art. 57 da Lei 8.443/92 c/c o art. 267 do RI/TCU, fixando-lhe o prazo de quinze dias, a contar da notificação, para que comprove, perante o Tribunal (art. 214, III, a, do Regimento Interno/TCU) , o recolhimento da dívida aos cofres do Tesouro Nacional, atualizada monetariamente desde a data do acórdão que vier a ser proferido por este Tribunal até a do efetivo recolhimento, se pagas após o vencimento, na forma da legislação em vigor;
	f) autorizar, desde logo, a cobrança judicial das dívidas, caso não atendidas a (s) notificação (ões) , na forma do disposto no art. 28, inciso II, da Lei nº 8.443/92;
	g) autorizar também, desde logo, se requerido, com fundamento no art. 26, inciso I, da Lei 8.443, de 1992 c/c o art. 217, §§ 1º e 2º do Regimento Interno/TCU, o parcelamento da (s) dívida (s) em até 36 parcelas, incidindo sobre cada parcela, corrigida monetariamente, os correspondentes acréscimos legais fixando[ao responsável] o prazo de quinze dias, a contar do recebimento da notificação, para comprovar perante o Tribunal o recolhimento da primeira parcela, e de trinta dias, a contar da parcela anterior, para comprovar os recolhimentos das demais parcelas, devendo incidir sobre cada valor mensal, atualizado monetariamente, os juros de mora devidos, no caso do débito, na forma prevista na legislação em vigor, alertando-o  de que a falta de comprovação do recolhimento de qualquer parcela importará o vencimento antecipado do saldo devedor, nos termos do § 2º do art. 217 do Regimento Interno/TCU;
	h) enviar cópia do Acórdão a ser prolatado, bem como do Relatório e do Voto que o fundamentarem à Procuradoria da República no Estado do Rio Grande do Norte, nos termos do § 3º do art. 16 da Lei 8.443/1992 c/c o § 7º do art. 209 do Regimento Interno/TCU, para adoção das medidas cabíveis;
	i) informar à Procuradoria da República no Estado do Rio Grande do Norte que a presente deliberação, acompanhada do Relatório e do Voto que a fundamentam, está disponível para a consulta no endereço www.tcu.gov.br/acordaos, além de esclarecer que, caso requerido, o TCU poderá fornecer sem custos as correspondentes cópias, de forma impressa;
	j) enviar cópia do Acórdão que vier a ser proferido ao FNDE e aos responsáveis, para ciência, informando que a presente deliberação, acompanhada do Relatório e do Voto que a fundamentam, está disponível para a consulta no endereço www.tcu.gov.br/acordaos, além de esclarecer que, caso requerido, o TCU poderá fornecer sem custos as correspondentes cópias, de forma impressa."
10.	O Ministério Público junto ao TCU, representado pelo Procurador Marinus Eduardo De Vries Marsico manifestou-se de acordo com a proposta oferecida pela unidade técnica (peça 63) . 
	É o Relatório.

não há.

Procurador Marinus Eduardo De Vries Marsico.

TOMADA DE CONTAS ESPECIAL. PROGRAMA NACIONAL DE APOIO AO TRANSPORTE ESCOLAR - PNATE/2012. OMISSÃO NO DEVER DE PRESTAR CONTAS. CITAÇÃO E AUDIÊNCIA. REVELIA DO PREFEITO GESTOR DO MONTANTE REPASSADO. CONTAS IRREGULARES, COM DÉBITO E MULTA. RAZÕES DE JUSTIFICATIVA DO PREFEITO SUCESSOR ACATADAS, POR TER ADOTADO MEDIDAS DE RESGUARDO DO PATRIMÔNIO. EXCLUSÃO DO ROL DE RESPONSÁVEIS DESTA TCE. Julgam-se irregulares as contas do responsável, condenando-o ao pagamento do débito apurado e da multa proporcional ao dano causado ao erário, em decorrência da não comprovação do correto emprego dos recursos públicos nas finalidades do programa federal para o qual eles se destinavam.

TOMADA DE CONTAS ESPECIAL (TCE)

Secretaria de Controle Externo de Tomada de Contas Especial - SecexTCE.

Em exame a Tomada de Contas Especial instaurada pelo Fundo Nacional de Desenvolvimento da Educação - FNDE, em razão da omissão no dever de prestar contas dos recursos repassados ao Município de Santo Antônio/RN, por força do Programa Nacional de Apoio ao Transporte do Escolar - Pnate, exercício de 2012. 
2.	Neste Tribunal, foi realizada a citação do Sr. Gilson Geraldo de Oliveira, prefeito no período 2009-2012, para que comprovasse a restituição aos cofres do FNDE da quantia recebida, atualizada monetariamente desde a respectiva data até o efetivo recolhimento, e/ou apresentasse alegações de defesa quanto à não comprovação da boa e regular aplicação dos recursos federais repassados ao Município de Santo Antônio/RN por força do Pnate/2012, em face da omissão no dever de prestar contas dos valores recebidos. 
3.	Também foi realizada a audiência do Sr. Luiz Franco Ribeiro, Prefeito sucessor na gestão 2013-2016, para que apresentasse razões de justificativa quanto à omissão no dever de prestar contas dos recursos federais recebidos à conta do Pnate/2012, cujo prazo encerrou-se em 30/4/2013, no início do período corresponde a sua gestão.
4.	O Sr. Gilson Geraldo de Oliveira não se manifestou nos autos, permanecendo silente, sendo considerado revel. 
5.	Já o seu sucessor, Sr. Luiz Franco Ribeiro, apresentou sua defesa (peça 30) , informando que adotou medidas de resguardo ao erário, por meio do ajuizamento de duas ações judiciais, perante a 4ª e 5ª Varas Federais de Natal (peça 30, p. 1) , em vista da ausência da documentação necessária para prestação de contas do Pnate/2012. 
6.	Em adição, apresentou documentos comprobatórios, dentre eles, Despacho da Procuradoria da República no Rio Grande do Norte (peça 30, p. 73/76) , emitido em 3/4/2017, no qual se verificou que o Conselho do FUNDEB reprovou as contas do Pnate/2012, em razão das irregularidades identificadas pelo contador.
7.	Após analisar a defesa acostada aos autos, bem como os documentos enviados pelo FNDE (peças 56 a 58) , a Secretaria de Controle Externo de Tomada de Contas Especial - SecexTCE manifestou-se pela irregularidade das contas do Sr. Gilson Geraldo de Oliveira, com fundamento no disposto no 16, inciso III, alínea b, da Lei 8.443/1992, assim como pela sua condenação ao pagamento do débito apurado pelo FNDE e da multa prevista no art. 57 do mencionado diploma. Já a responsabilidade do sucessor, Sr. Luiz Franco Ribeiro, foi afastada, tendo em vista que o ex-alcaide adotou medidas para proteger o erário, e por conseguinte, propôs-se que suas contas sejam julgadas regulares.
8.	Acolho, no essencial, o encaminhamento acima descrito, que também contou com a anuência do Ministério Público junto ao TCU, representado pelo Procurador Marinus Eduardo De Vries Marsico. 
9.	Cabe ressaltar que a imposição de prestar contas e de comprovar a boa e regular aplicação dos recursos federais recebidos decorre do ordenamento jurídico, notadamente do bloco normativo composto pelas disposições dos arts. 70, parágrafo único, da Constituição Federal, 93 do Decreto-lei 200/1967 e 66 do Decreto 93.872/1986. Ou seja, é ônus do gestor público aplicar os recursos financeiros na finalidade prevista em lei, além de oferecer documentação que demonstre, de forma efetiva, os gastos efetuados e o nexo de causalidade entre as despesas realizadas e a verba federal recebida. 
10.	Foi constatado que a prestação de contas foi apresentada, extemporaneamente, pelo Sr. Josimar Custódio Ferreira, prefeito na gestão 2017-2020, em 16/9/2017. 
11.	Ao analisar a documentação apresentada, por meio da Nota Técnica 37/2019 - DAESP/COPRA/CGAPC/DIFIN (peça 56) , o FNDE concluiu pela insuficiência da documentação para fins de aprovação da prestação de contas, verificando-se um débito no valor total de R$ 11.319,25, em razão de o valor correspondente à despesa liquidada declarada no demonstrativo da receita e da despesa, de R$ 203.761,99, divergir do montante da despesa efetuada no programa no exercício de 2012, de R$ 215.081,94, conforme apurado nos extratos bancários da conta específica do programa.
12.	Ademais, foram identificadas outras inconsistências financeiras a seguir resumidas:
	12.1. créditos na conta corrente do programa não constatados como transferência do FNDE e não declarados na prestação de contas analisada;
	12.2. divergência do valor equivalente ao rendimento de aplicação financeira declarado na prestação de contas em relação ao rendimento apurado na conta específica do programa;
	12.3. incongruência entre o montante referente à receita total apresentado na prestação de contas e o somatório das receitas apuradas nas contas do programa;
	12.4.  pagamentos de tarifas bancárias, em desacordo com a Resolução CD/FNDE nº 12, de 17 de março de 2011, conforme verificado nos extratos bancários da conta específica do programa.
13.	Foram verificadas, ainda, impropriedades sob o aspecto da execução física do programa, em razão de:
	13.1. falta de infraestrutura e condições materiais adequadas disponibilizadas pela entidade executora para o funcionamento do Conselho de Acompanhamento e Controle Social - CACS;
	13.2. atuação deficiente do CACS; 
	13.3. ausência de realização da verificação de rotas ou percursos e nos veículos do transporte escolar;
	13.4. falta de adequado acompanhamento da execução do Pnate;
	13.5. existência de veículos sem equipamentos obrigatórios de segurança para o transporte escolar;
	13.6 ausência de reunião do CACS para avaliar a execução do transporte escolar; 
	13.7 falta de oferta de veículos e de combustível para deslocamento do CACS. 
14.	Em vista das inconsistências observadas na execução de despesas, consoante o verificado na documentação apresentada a título prestação de contas dos recursos recebidos pelo Município de Santo Antônio/RN, não é possível aferir o correto emprego da totalidade dos recursos públicos na finalidade do programa, especialmente pela ausência de documentação idônea capaz de comprovar as despesas porventura realizadas.
15.	Considerando que, tanto na fase interna desta TCE quanto após a citação promovida por este Tribunal, o Sr. Gilson Geraldo de Oliveira deixou de apresentar documentos referentes à prestação de contas, e que a documentação apresentada por sucessor apresentou as divergências e impropriedades acima elencadas, não há elementos para que se avalie a adequada destinação dada aos recursos recebidos pelo Município. Assim, ele deve ter suas contas julgadas irregulares e ser condenado ao pagamento do débito ora apurado.
16.	No caso em discussão, o prazo final para a prestação de contas findou em 30/04/2013, durante o mandato do prefeito sucessor, Sr. Luiz Franco Ribeiro. Ocorre, porém, que o referido ex-prefeito adotou as medidas legais de resguardo ao erário. Diante disso, não se cogita a responsabilidade solidária do prefeito da gestão posterior, em conformidade com o disposto na Súmula/TCU 230, razão pela qual deve ser excluído do rol de responsáveis desta TCE.
17.	Quanto à incidência da prescrição da pretensão punitiva, cumpre assentar que, nos moldes do Acórdão 1441/2016-TCU-Plenário (Relator Ministro Benjamin Zymler; Redator Ministro Walton Alencar Rodrigues) , referente a incidente de uniformização de jurisprudência, restou assente que a pretensão punitiva do TCU se subordina ao prazo geral de prescrição de dez anos indicado no art. 205 do Código Civil, contado a partir da data da ocorrência da irregularidade sancionada, nos termos do art. 189, inciso I, do Código Civil, sendo este prazo interrompido pelo ato que ordenar a citação, a audiência ou a oitiva do responsável.
18. 	Segundo informado pelo tomador de contas especial, a prestação de contas tinha como limite a data de 30/04/2013, não tendo transcorrido mais de dez anos até a ordenação da citação do responsável, datada de 3/7/2018 (peça 25) .
19.	Outrossim, cumpre autorizar o pagamento das dívidas em até 36 parcelas mensais e consecutivas, caso solicitado, e a cobrança judicial das dívidas, se necessária, bem como remeter cópia do Acórdão que vier a ser proferido à Procuradoria da República no Estado do Rio Grande do Norte, consoante previsto no art. 209, § 7º, do Regimento Interno/TCU, e ao FNDE, para ciência.
	Ante o exposto, manifesto-me por que seja adotada a deliberação que ora submeto a este Colegiado.
T.C.U., Sala das Sessões, em 26 de outubro de 2021.
MARCOS BEMQUERER COSTA
Relator